最高法院刑事判決　　　　　　　　　　　　　　　　　　八十八年度台上字第六號
　　上　訴　人　甲○○
右上訴人因違反貪污治罪條例案件，不服台灣高等法院中華民國八十七年四月十五日
第二審判決（八十七年度上訴字第四三六號，起訴案號：台灣台北地方法院檢察署八
十六年度偵字第一二五九號），提起上訴，本院判決如左：
    主  文
上訴駁回。
甲○○緩刑年。
    理  由
本件原判決認定上訴人甲○○係台灣省合作金庫圓山支庫（下稱合庫圓山支庫）練習
員，在該支庫擔任一號櫃檯員，負責現金收付之工作，為依據法令從事公務之人員，
竟意圖為自己不法所有，並基於概括犯意，先於民國八十六年二月二十七日在該櫃檯
收取客戶賴林美惠所繳交之花蓮區中小企業銀行股份有限公司（下稱花蓮企銀）現金
增資認股款新台幣（下同）七千七百七十元，未依規定繳庫，而於上揭時地將之侵占
入己。再於八十六年三月一日中午下班時在該支庫內自其所保管之現金箱中取走九千
元而予侵占。嗣於八十六年三月三日因合庫圓山支庫進行現金檢查而發現等情，係以
上開事實，業據上訴人於法務部調查局台北市調查處調查中自白不諱，核與證人襄理
林耀彬於偵查中所證發現上訴人侵占之情節相符，復有自白書、庫存現金表、賴林美
惠之現金增資認股繳款書收據聯、存根聯等影本可稽，事證明確，為其所憑之證據及
認定之理由，於理由欄內詳加說明。並就上訴人辯稱自白非出於自願，及係誤收客戶
賴林美惠之認股款，又因工作太忙，一時疏忽遲誤未轉交九號櫃檯入帳，另未自現金
箱中擅自取走九千元，係因伊當日結帳時發現短少一萬元，伊想自行吸收認賠，但因
身上只有一千元，故先將一千元放入現金箱內，其餘九千元待上班後再補，並非蓄意
侵占云云，均不足採，亦於理由欄中詳為指駁，而以合庫圓山支庫為台灣省營事業機
構，上訴人擔任該支庫一號櫃員，奉命執行該支庫櫃檯款項收付公務，自屬依據法令
從事公務之人員，核其所為，係犯貪污治罪條例第四條第一項第一款之侵占公有財物
罪。其先後二次犯行，時間緊接，犯罪構成要件相同，顯係基於概括犯意為之，應依
連續犯規定以一罪論，並依法加重其刑（無期徒刑除外）。又上訴人於調查中自白，
且已全數返還侵占所得，又所犯前開之罪，情節輕微，侵占所得在五萬元以下，應分
別依該條例第八條第二項及第十二條第一項規定減輕其刑。再上訴人無不良素行，因
迫於家庭經濟壓力，一時失慮而有本件犯行，其犯罪所得僅一萬六千七百七十元，惟
所犯法條之法定本刑為無期徒刑或十年以上有期徒刑，得併科一億元以下罰金，實屬
情輕法重，顯堪憫恕，爰依刑法第五十九條規定，遞予減輕其刑，並依法先加後減，
因認第一審適用貪污治罪條例第四條第一項第一款、第八條第二項、第十二條第一項
（原判決誤載第二項）、第十七條、第十九條（第一審漏引）、刑法第五十六條、第
五十九條、第三十七條第二項規定，並審酌被告素無前科，為幫助家計，一時貪念而
罹法網，犯罪所得尚少且已繳還，於調查中自白及其他一切情狀，量處有期徒刑一年
五月，並宣告褫奪公權一年，及說明被告侵占公款一萬六千七百七十元已全部歸還，
故不另追繳，為無不合，予以維持，駁回上訴人在第二審之上訴，經核於法尚無違誤
。上訴意旨以所收之現金增資認股款七千七百元，係放在小抽屜內，因忙疏未及時轉
送九號櫃檯，證人魏琍琍亦證未檢查小抽屜，證人林耀彬於第一審亦證，上訴人稱係
忘了，顯見上訴人並無侵占之意。又案發之初，上訴人曾於合庫圓山支庫寫一份自白
書，就二次金錢之錯誤疏失為詳細說明，對上訴人應否負刑責有重大關係，原審未調
出以查證上訴人在調查站之自白與事實是否可信，亦有應於審判期日調查之證據，而
未予調查之違法云云。惟於證人魏琍琍檢查上訴人抽屜時，上訴人並未告知七千七百
元放在小抽屜內，為上訴人所是認（見原審卷第三十四頁背面），至上訴人曾向證人
林耀彬稱係忘了，始未將款項交出，及其曾在服務機關立自白書，就二次金錢之錯誤
疏失為詳細說明，均係其個人事後之說詞，原審已說明其於偵查中之自白與證人林耀
彬所述相符，足以採信，上開其事後說詞，顯不足以推翻原審之認定，原審因而未予
以調查，自無不合，上訴意旨指摘原判決不當，非有理由。惟念上訴人前未曾受有期
徒刑以上刑之宣告（無前科），受家庭經濟牽累，偶犯刑章，應無再犯之虞，且尚有
二子年幼待其照顧，有戶籍謄本可稽，本院認其所宣告之刑，以暫不執行為適當，爰
併予宣告緩刑三年，以勵自新。
據上論結，應依刑事訴訟法第三百九十六條、刑法第七十四條第一款，判決如主文。
中      華      民      國    八十八    年      一      月      六      日
                              最高法院刑事第三庭
                                  審判長法官  莊  來  成
                                        法官  謝  俊  雄
                                        法官  白  文  漳
                                        法官  蘇  振  堂
                                        法官  洪  佳  濱
      右正本證明與原本無異
                                              書  記  官
中      華      民      國    八十八    年      一      月     十三     日
